【裁判字號】    98,交聲,703
【裁判日期】    980826
【裁判案由】    聲明異議
【裁判全文】
臺灣臺南地方法院交通事件裁定         98年度交聲字第703號
移送機關    交通部公路總局嘉義區監理所臺南監理站
異議人即
受處分人    甲○○
上列異議人即受處分人因違反道路交通管理處罰條例案件，對於
交通部公路總局嘉義區監理所臺南監理站98年5月22日所為之裁
決處分（處分案號：嘉監南字第裁74-BC0000000號）聲明異議，
本院裁定如下：
    主    文
原處分撤銷。
甲○○汽車駕駛人，行經有燈光號誌管制之交岔路口闖紅燈，處
罰鍰新臺幣貳仟柒佰元，並記違規點數點。
    理    由
一、原處分意旨略以：異議人即受處分人甲○○（下稱異議人）
    於民國97年1月27日16時56分許，駕駛車牌號碼9791-XD號自
    用一般小客車，行經高雄市○○路與和平路交岔路口時，因
    闖紅燈，經高雄市政府警察局交通大隊（下稱舉發機關）員
    警製單逕行舉發，嗣經移送機關即交通部公路總局嘉義區監
    理所臺南監理站（下稱原處分機關）以其違規事證明確，依
    道路交通管理處罰條例第53條第1項、第63條第1項之規定，
    裁處異議人罰鍰新臺幣（下同）5,400元，並記違規點數3點
    。
二、聲明異議意旨略以：異議人戶籍地雖在台南市○區○○路83
    7號，惟工作地點均在高雄市，異議人曾依規定向台南監理
    站申請增設通信地址為高雄市苓雅區○○○路243巷35號，
    且97年使用牌照稅繳款亦寄到上開通信地址，表示異議人之
    申請合乎程序且獲核准，然本件舉發通知單卻寄至異議人之
    戶籍地，雖有異議人之父親簽收，惟異議人之父親已高齡80
    有餘，且與異議人係為同址不同戶，因此，異議人並未接獲
    舉發通知單，故不知有違規情事，為此聲明異議，請求撤銷
    原處分等語。
三、按行為人有本條例之情形者，應填製舉發違反道路交通管理
    事件通知單（以下簡稱通知單），並於被通知人欄予以勾記
    ，其通知聯依下列規定辦理：．．．四、逕行舉發者，應按
    已查明之資料填註車牌號碼、車輛種類、車主姓名及地址，
    並於通知單上方空白處加註逕行舉發之文字後，由舉發機關
    送達被通知人；處理違反道路交通管理事件，有關文書送達
    之程序，依行政程序法之規定，道路交通管理事件統一裁罰
    基準及處理細則第11條第1項第4款、第5條分別定有明文。
    又關於文書送達之程序，依行政程序法第72條第1項規定，
    送達，於應受送達人之住居所、事務所或營業所為之。是有
    關違反道路交通管理事件文書之送達，苟非已送達於應受送
    達人之住居所或營業所，尚難認巳符送達之規定。而所謂「
    住居所」，依民法第20條之規定，乃依一定之事實，足認以
    久住之意思，住於一定之區域者，始為設定其住所於該地，
    亦即除主觀上有久住一定區域之意思外，尚須客觀上有住於
    一定區域之事實，該一定之區域始為住所，並不以登記為要
    件。又戶籍法僅為戶籍登記之行政管理規定，戶籍地址不過
    係依戶籍法所為登記之事項，並非為認定住所為唯一標準（
    最高法院83年度臺抗字第393號裁定意旨參照）。次按，違
    反本條例第12條至第68條之規定者，由公路主管機關處罰；
    前項處罰於裁決前，應給予違規行為人陳述之機會，道路交
    通管理處罰條例第8條第1項第1款、第2項定有明文。又違反
    道路交通管理處罰條例之行為人，未依規定自動繳納罰鍰或
    未依規定到案聽候裁決，處罰機關固得依違反道路交通管理
    事件統一裁罰基準及處理細則第44條第1項之規定，依該處
    理細則附件之統一裁罰基準表，對行為人逕行裁決，惟該條
    項規定乃必以行為人經合法收受舉發通知單後，無正當理由
    未依該舉發通知單上所載應到案日期為罰鍰之繳納或到案聽
    候裁決時，方有適用。易言之，如行為人未能合法收受舉發
    通知單之送達，即不能認受處分人已經合法收受舉發通知單
    而逕行裁決。
四、復按公路監理電腦系統車輛車籍及駕駛人駕籍增設「通信地
    址」欄位作業注意事項第5項之規定，其使用範圍包括監理
    機關依權責舉發之違規通知單、裁決書；又「公路監理機關
    受理車主、駕駛人申請增設『通信地址』後，應立即登載於
    公路監理電腦系統之車籍及駕籍檔中；爾後各項便民服務之
    通知事項及汽車燃料使用費繳款通知、汽車使用牌照稅繳款
    通知及違規通知單、裁決書之送達，皆以通信地址寄發。」
    此於上開注意事項第6項亦定有明文，且未限定於監理機關
    依權責舉發之違規通知單。是此一「通信地址」之增設，雖
    係一便民措施，惟一旦車主或駕駛人填寫申請書為登記，公
    路監理機關即有義務登載於電腦系統中，並依此地址寄發，
    否則無以達到「基於社會現況及便民原則，並因應車主、駕
    駛人需要」之訂定目的；而且，舉發機關於逕行舉發違反道
    路交通管理事件時，應亦以公路監理電腦系統作為查詢車籍
    及駕籍之依據，此時若車主或駕駛人有申請增設「通信地址
    」時，亦應以此作為寄發地址，方能期受通知人得以受送達
    。
五、再按汽車駕駛人，行經有燈光號誌管制之交岔路口闖紅燈者
    ，處1,800元以上5,400元以下罰鍰，並記違規點數3點，道
    路交通管理處罰條例第53條第1項及第63條第1項第3款分別
    定有明文。又按汽車行駛至交岔路口，其行進、轉彎，應遵
    守燈光號誌；車輛面對圓形紅燈表示禁止通行，不得超越停
    止線或進入路口，道路交通安全規則第102條第1項第1款、
    道路交通標誌標線號誌設置規則第206條第5款亦分別定有明
    文。
六、經查：
  (一)異議人於前開時間駕駛車號9791-XD號自用一般小客車經過
    上揭地點時，在該處路口闖紅燈，經舉發機關員警製單逕行
    舉發，嗣經原處分機關以其違規事證明確，裁處如上述裁罰
    等情，有高雄市政府警察局高市警交相字第BC0000000號舉
    發違反道路交通管理事件通知單及原處分機關98年5月22日
    嘉監南字第裁74-BC0000000號裁決書各1份、採證照片2幀在
    卷可稽。
  (二)按戶籍法上住址與人民實際住居所，於一般情形固然相同，
    但實際上人民往往因工作、就學、就醫或生活等需要，實際
    住居所未必與戶籍地址同一，個案中仍應依實際住居情形詳
    予審認。本件異議人已於96年4月10日就車號9791-XD號自小
    客車向原處分機關辦理增設通信地址為「高雄縣苓雅區普照
    里3鄰243巷35號」，並經原處分機關於96年6月12日登錄電
    腦等情，有原處分機關98年7月13日嘉監南字第0980116110
    號函暨函附之公路監理業務通信地址申請書1紙附卷足憑。
    故異議人向公路監理機關所為「通信地址」之登記，即可視
    為住所之異動，此時應不可拘泥於車籍地址（或戶籍地址）
    為送達處所，行政機關本應就增設之通信地址為送達而不能
    後，始得為其餘送達之方式。
  (三)而上開公路監理業務通信地址申請書固記載「爾後由監理機
    關郵寄之相關通知書、繳費通知單、裁決書等，同意郵寄至
    本人申請之通信地址」，並未包括警察機關之舉發通知單。
    惟查，上開申請書並未明確記載「警察機關之違規罰單只寄
    戶籍地，不寄通信地址」等字樣，且從人民之角度而言，其
    難以區別警察機關交通違規之舉發通知單、監理單位裁決書
    之二階段行政處分有何不同，更遑論其等送達方式、法令依
    據有何區別，是就行政機關處罰人民交通違規之行政處分通
    知而言，人民認識上並無不同。再者，用路人若仍居住於戶
    籍地或能自戶籍地收受郵件，衡情自無向公路監理機關申請
    增設通信地址之必要。於本案情形，若要嚴格區別舉發通知
    單與裁決書送達方式不同，則行政機關之便民措施（即上開
    監理通信地址之設立），無異陷人民於不利（警察機關舉發
    通知單仍向戶籍地址送達，致逾到案期限）。參以警察機關
    之舉發通知單，仍可視為廣義之監理業務範疇，倘若人民已
    填具上開監理業務通信地址，基於信賴保護原則，本認為行
    政機關與監理有關之舉發通知單等均會送達通信地址，法理
    上應認警察機關之舉發通知單應向該通信地址為送達，較為
    合理。綜上，舉發機關就前開舉發違反道路交通管理事件通
    知單即應向上開增設之通信地址送達。惟本件舉發通知單係
    向異議人之戶籍地即台南市○○○里○○路837號送達，有
    舉發機關送達證書1紙附卷可證，亦即舉發機關並未就異議
    人所增設之通信地址送達，自難謂合法送達，異議人復因此
    無法知悉其違規通知之情形，致逾應到案期限，則此部分自
    不可歸責於異議人。
  (四)又觀諸卷附違規採證照片2幀所示，第1張照片紅燈已亮起時
    ，異議人所駕駛之汽車已越過停止線，後輪壓在停止線上；
    再由第2張照片以觀，此時顯示之數據為「R029」、「V=43
    」，則表示於紅燈亮起後2.9秒時，該違規車輛猶以時速43
    公里繼續往前行駛，並已駛越行人穿越道線之位置而進入路
    口等情明確。是異議人確有闖紅燈之違規行為已可認定。
  (五)綜上所述，異議人於前揭時、地，有駕車闖紅燈之違規事實
    雖可認定，然本院審酌舉發機關之舉發單並未合法送達，故
    異議人自無從知悉到案之期限，是逾期到案應不可歸責於異
    議人，已如前述，而原處分機關對異議人裁處最高額罰鍰之
    處分，顯非妥適，自應由本院裁定將原處分撤銷，又異議人
    於收受原處分機關裁決書之日起，始為合法送達，異議人復
    於20日內提出本件異議，自屬尚未逾越到案期限，應依違反
    道路交通管理處罰條例第53條第1項、第63條第1項第3款之
    規定及違反道路交通管理事件統一裁罰基準表之相關內容，
    裁處如主文第2項所示，以資適法。
五、據上論斷，應依道路交通管理處罰條例第87條第2項、道路
    交通案件處理辦法第20條前段，裁定如主文。
中    華    民    國    98    年    8     月    26    日
                    交通法庭  法  官 張家瑛
以上正本證明與原本無異。
如不服本裁定，應於收受送達後5日內向本院提出抗告狀。（應
附繕本）
                              書記官 李淑惠
中    華    民    國    98    年    8     月    27    日


司法院資訊處製作；財團法人民間司法改革基金會備份。
